臺灣高等法院臺南分院民事判決
                                    109年度家上易字第8號
上  訴  人  盧文檳  
被  上訴人  歐盧如意
上列當事人間請求交付遺產事件，上訴人對於中華民國109年4月
9日臺灣嘉義地方法院第一審判決（108年度家繼訴字第50號）提
起上訴，本院於109年10月20日言詞辯論終結，判決如下：
    主  文
上訴駁回。
第二審訴訟費用由上訴人負擔。
    事實及理由
壹、程序方面：
    被上訴人經合法通知未於言詞辯論期日到場，核無民事訴訟
    法第386條所列各款情形，爰依上訴人之聲請，由其一造辯
    論而為判決。
貳、實體方面：
一、上訴人起訴主張：兩造為姊弟關係，兩造之父即訴外人盧允
    於民國（下同）93年2月間死亡，兩造皆為其繼承人。坐落
    嘉義縣○○鄉○○○段000地號土地、應有部分2分之1（下稱系爭
    土地）原為盧允所有，於87年5月6日以贈與方式借名登記於
    被上訴人名下，被上訴人於88年6月29日出賣系爭土地，並
    於同年10月20日委託上訴人配偶即訴外人鄭麗珠代為處理系
    爭土地出賣事宜，系爭土地賣得價款為新臺幣（下同）510
    萬元，經盧允指示上訴人將賣得價金中之200萬元（下稱系
    爭款項）交付被上訴人，以預作雙親日後看護及生活開銷之
    用，上訴人遂於89年1月4日及同年月20日分別將100萬元，
    合計200萬元匯入被上訴人帳戶。嗣盧允於91年6月19日至民
    間公證人處製作公證遺囑（下稱系爭遺囑），依系爭遺囑第
    2條記載略以：本人前曾賣出土地（即坐落嘉義縣○○鄉○○○段
    000地號土地持分2分之1），部分價款即200萬元，寄存於肆
    女盧如意（即被上訴人）處，充當聘僱看護，全天24小時照
    顧本人及配偶（即兩造之母盧葉玉蘭）之生活起居之薪資及
    其他一切開銷之用，上述金額，日後若有結餘，即用以補償
    肆男（即上訴人）及肆女，其他繼承人不得有異議等語。詎
    被上訴人並未依系爭遺囑內容聘僱看護照顧雙親之生活起居
    ，而係由上訴人照顧並全額支付相關開銷，則系爭款項即無
    所謂結餘而為全數，被上訴人自應遵照系爭遺囑內容將系爭
    款項之半數即100萬元交付予上訴人。是上訴人得依系爭遺
    囑請求被上訴人給付上訴人100萬元及法定遲延利息。原審
    駁回上訴人之請求，顯有違誤，為此提起上訴，並聲明：㈠
    原判決廢棄。㈡被上訴人應給付上訴人100萬元，及自起訴狀
    繕本送達翌日起至清償日止，按年息百分之5計算之利息。
二、被上訴人經合法通知未到庭，據其提出之書狀則以：上訴人
    本件主張之事實及請求，與臺灣新北地方法院（下稱新北地
    院）103年度訴字第1488號、臺灣高等法院104年度上字第99
    7號民事確定判決（下稱前案）相同，應受前案既判力效力
    所及，上訴人不得再就同一事件提起訴訟。縱法院認非屬同
    一事件，然就「盧允所有系爭土地經出賣所得價款其中200
    萬元是否業經上訴人依盧允指示匯款予被上訴人」，已由前
    案列為兩造之爭點，並經兩造為充分攻防而為完全之辯論，
    則被上訴人未收受系爭款項部分既經前案判決確認，亦有爭
    點效之適用。況遺囑係立遺囑人所為之單獨行為，被上訴人
    並未於系爭遺囑上簽名，自不應受盧允所立遺囑之內容拘束
    ，上訴人無從以系爭遺囑請求被上訴人履行遺囑內容。又上
    訴人所稱被上訴人未支付雙親之生活醫療費用乙節，亦與事
    實不符。是原審駁回上訴人之請求，並無違誤等語，資為抗
    辯。並答辯聲明：上訴駁回。
三、兩造不爭執之事實：（本院卷第171-172、223-224頁 ）
  ㈠兩造為姊弟關係，兩造之父盧允於93年2月9日死亡，兩造均
    為其繼承人。（新北地院家繼訴字第27號卷第46-50頁，下
    稱新北地院家繼訴字卷）
  ㈡系爭土地原為盧允所有，嗣於87年5月6日以贈與為原因移轉
    登記為被上訴人所有。
  ㈢被上訴人與訴外人陳翰基於88年6月29日簽立買賣契約書，約
    定被上訴人以價金510萬元出賣其所有之系爭土地予陳翰基
    ，被上訴人並於88年10月20日委託由鄭麗珠（當時為上訴人
    之配偶）代為辦理買賣一切事宜。（新北地院家繼訴字卷第
    46、87之1、87之4頁）
  ㈣被上訴人於86年5月3日、87年9月14日各匯款100萬元至上訴
    人帳戶內。（新北地院家繼訴字卷第82-83頁）
  ㈤上訴人委由其前妻鄭麗珠於89年1月4日、同年月20日自嘉義
    市第四信用合作社各匯款100萬元至被上訴人帳戶內。（新
    北地院家繼訴字卷第86-87頁）
  ㈥盧允於91年6月19日以口述遺囑方式，所製作之經臺灣嘉義地
    方法院所屬民間公證人林宜伸事務所91年6月19日91年度嘉
    院民公宜字第653號公證書公證之系爭遺囑形式上為真正。
    又系爭遺囑第2條記載「本人前曾賣出土地，部分價款即新
    台幣貳佰萬元整，寄存於肆女盧如意（即本件被上訴人）處
    ，充當聘僱看護，全天候二十四日小時照顧本人及配偶之生
    活起居之薪資及其他一切開銷之用，上述金額，日後若有結
    餘，即用以補償肆男（即本件上訴人）及肆女，其他繼承人
    不得有異議。…」（新北地院家繼訴字卷第10-13頁）
  ㈦上訴人曾向被上訴人提出請求返還代墊款事件之訴訟，業經
    新北地院103年度訴字第1488號判決駁回上訴人之訴，上訴
    人不服提起上訴，經臺灣高等法院以104年度上字第997號判
    決駁回其上訴及追加之訴，嗣上訴人不服再為上訴，經最高
    法院以106年度台上字第1444號裁定駁回上訴確定，上訴人
    並就臺灣高等法院104年度上字第997號確定判決提起再審，
    經臺灣高等法院以106年度再字第50號判決駁回再審之訴。
    （新北地院家繼訴字卷第20-41頁）
四、兩造之爭點：
  ㈠被上訴人主張本件受前案既判力效力所及，是否可採？
  ㈡被上訴人主張前案就「盧允所有系爭土地經出賣所得價款其
    中200萬元是否業經上訴人依盧允指示委由鄭麗珠匯款予被
    上訴人」之認定，於本案有爭點效之適用，有無理由？
  ㈢上訴人依據系爭遺囑第2條，請求被上訴人給付100萬元，有
    無理由？
五、得心證之理由：
  ㈠被上訴人主張本件受前案既判力效力所及，是否可採？
  ⒈按除別有規定外，確定之終局判決就經裁判之訴訟標的，有 
    既判力，民事訴訟法第400條第1項分別定有明文。次按訴訟
    法上所謂一事不再理之原則，乃指同一事件已有確定之終局
    判決者而言。其所謂同一事件，必同一當事人就同一法律關
    係而為同一之請求，若此三者有一不同，即不得謂為同一事
    件，自不受確定判決之拘束。
　⒉經查，上訴人曾另案向被上訴人提出請求返還代墊款之訴訟
    ，經新北地院以103年度訴字第1488號、臺灣高等法院以104
    年度上字第997號均判決上訴人敗訴，並經最高法院以106年
    度台上字第1444號裁定駁回上訴人上訴而確定。嗣上訴人不
    服，就臺灣高等法院104年度上字第997號確定判決提起再審
    之訴，亦經臺灣高等法院106年度再字第50號判決駁回再審
    之訴，業經本院調閱前開民事卷宗核閱無訛。而上訴人於新
    北地院103年度訴字第1488號審理程序中主張「先位聲明請
    求權基礎為委任契約之法律關係，備位聲明請求權基礎為不
    當得利之法律關係」，有104年1月21日民事陳報狀附於前開
    民事卷內可稽（見新北地院訴字第1488號卷㈡第166-167頁）
    ，又其於臺灣高等法院104年度上字第997號審理程序中仍主
    張「依委任契約或兩造間所成立之契約請求，如認兩造間系
    爭委任契約存在舉證尚不足時，則依系爭盧允遺囑內容有關
    兩造雙親一切生活費用開銷費用應從信託或寄託在被上訴人
    （即本件被上訴人）處之200萬元支付，今既由上訴人（即
    本件上訴人）代為支付，被上訴人構成不當得利，爰依不當
    得利法律關係，請求給付系爭200萬元」。足認上訴人於前
    案係請求被上訴人支付其代為照顧雙親之代墊款，其雖有提
    及系爭遺囑，然僅作為不當得利之證據資料，其請求權基礎
    仍為委任關係及不當得利，而本件上訴人請求交付遺產100
    萬元，則係依據系爭遺囑，二者並非同一法律關係，自非屬
    同一請求，則被上訴人辯稱上訴人所主張之事實與請求權與
    前案相同，應為前案既判力效力所及，上訴人不得再就同一
    事件提起訴訟云云，容有誤解。
　㈡被上訴人主張前案就「盧允所有系爭土地經出賣所得價款其
    中200萬元是否業經上訴人依盧允指示委由鄭麗珠匯款予被
    上訴人」之認定，於本案有爭點效之適用，有無理由？
  ⒈按當事人主張有利於己之事實者，就其事實有舉證之責任，
    民事訴訟法第277條前段定有明文。再按學說上所謂之「爭
    點效」，係指法院於確定判決理由中，對訴訟標的以外當事
    人所主張或抗辯之重要爭點，本於兩造辯論之結果所為之判
    斷結果，除有顯然違背法令，或當事人提出新訴訟資料足以
    推翻原判斷之情形外，於同一當事人間，就與該重要爭點有
    關之他訴訟，不得再為相反之主張，法院亦不得作相異之判
    斷而言，其乃源於訴訟上之誠信原則及當事人公平之訴訟法
    理而來。是「爭點效」之適用，除理由之判斷具備「於同一
    當事人間」、「非顯然違背法令」及「當事人未提出新訴訟
    資料足以推翻原判斷」等條件外，必須該重要爭點，在前訴
    訟程序已列為足以影響判決結果之主要爭點，經兩造各為充
    分之舉證，一如訴訟標的極盡其攻擊、防禦之能事，並使當
    事人適當而完全之辯論，由法院為實質上之審理判斷，前後
    兩訴之標的利益大致相同者，始應由當事人就該事實之最終
    判斷，對與該重要爭點有關之他訴訟負結果責任，以符民事
    訴訟上之誠信原則（最高法院96年度台上字第307號判決意
    旨參照）。
  ⒉上訴人於前案主張依系爭遺囑內容所載、本於民法第179條規
    定請求被上訴人返還200萬元云云，然為被上訴人所否認。
    經查，臺灣高等法院104年度上字第997號民事判決將「盧允
    所有系爭土地經出賣所得價款其中200萬元是否業經上訴人
    依盧允指示匯款予被上訴人」列為重要爭點，經審酌兩造間
    資金往來情形、證人鄭麗珠、盧文照、鄭麗華、黃明俊之證
    言、原法院103年度訴字第10號請求清償債務事件中上訴人
    之歷次陳述及訴外人盧映薰之陳述、被上訴人所提出86年5
    月3日、87年9月14日各匯款100萬元之匯款單據等證據資料
    ，認「未能遽認為盧允有將200萬元交付被上訴人保管」、
    「上訴人主張其所匯予被上訴人之200萬元即是盧允所有系
    爭土地經出賣所得價款其中200萬元，未能舉證以實其說」
    （見前開判決第11-16頁所載，新北地院家繼訴字卷第33-35
    頁），其本於兩造之辯論結果，認定上訴人未能舉證證明盧
    允將200萬元交付被上訴人保管，亦未證明上訴人所主張所
    匯200萬元即是系爭土地經出賣所得價款其中200萬元。足認
    上訴人之主張為臺灣高等法院所不採，並本於兩造之辯論結
    果，於判決理由中已為判斷，而其所為前開判斷，經核並無
    顯然違背法令之情形。
　⒊經本院調取新北地院103年度訴字第1488號、臺灣高等法院10
    4年度上字第997號民事卷宗核閱結果，上訴人雖於本件另提
    出嘉義彌陀郵局107年9月3日第187號存證信函、盧允、訴外
    人盧葉玉蘭之戶籍謄本、盧允之繼承系統表、財政部南區國
    稅局遺產稅逾核課期間案件證明書、盧葉玉蘭之遺產稅免稅
    證明書、兩造父母之照片、原法院105年度家訴字第13號調
    解筆錄、被上訴人之起訴狀、原法院108年度簡上字第41號
    民事判決、盧葉玉蘭出具之96年4月16日同意聲明書、原法
    院108年度再易字第10號民事裁定、自由時報109年3月19日
    新聞節錄、原法院民事執行處104年6月24日嘉院104司執誠
    字第20510號函、查封登記函、99年度訴字第526號民事判決
    、民事執行處101年5月22日嘉院貴100司執利字第605號通知
    、上訴人之嘉義市第○信用合作社000000000000000號帳戶存
    摺節錄、身心障礙證明等新訴訟資料，然嘉義彌陀郵局107
    年9月3日第187號存證信函(新北地院家繼訴字卷第14-15頁)
    所載乃上訴人自己之主張；盧允、盧葉玉蘭之戶籍謄本、盧
    允之繼承系統表、財政部南區國稅局遺產稅逾核課期間案件
    證明書、盧葉玉蘭之遺產稅免稅證明書、兩造父母之照片、
    原法院105年度家訴字第13號調解筆錄、被上訴人之起訴狀
    等（新北地院家繼訴字卷第48-52頁、第79頁、第85頁、第1
    13-116頁），僅足證明兩造父母之死亡日期及關於盧允遺產
    之涉訟及調解結果；而原法院108年度簡上字第41號民事判
    決、108年度再易字第10號民事裁定（新北地院家繼訴字卷
    第108-112頁、原審家繼訴字第50號卷第211-213頁），則係
    關於兩造之母親盧葉玉蘭有無出資嘉義縣○○鎮○○段00000○00
    0○000地號土地及盧葉玉蘭所立公證遺囑效力之判斷，與本
    件之標的顯有不同；盧葉玉蘭出具之96年4月16日同意聲明
    書（原審家繼訴字第50號卷第127頁）則為盧葉玉蘭所為其
    生活所需開銷同意由何處支出之表示；自由時報109年3月19
    日新聞節錄（原審家繼訴字第50號卷第227頁）與本件並無
    關連；原法院民事執行處104年6月24日嘉院104司執誠字第2
    0510號函、查封登記函（本院卷第157-160頁）係被上訴人
    及訴外人盧映薰聲請執行上訴人所有不動產之執行法院相關
    通知；原法院99年度訴字第526號民事判決、民事執行處101
    年5月22日嘉院貴100司執利字第605號通知（本院卷第197-2
    08頁）則係上訴人請求分割共有物及變價分割執行程序之訴
    訟文書；上訴人之身心障礙證明（本院卷第213-214頁）則
    與本件系爭遺囑之請求無涉，前開訴訟資料均不足以推翻臺
    灣高等法院104年度上字第997號民事判決之前開判斷。至上
    訴人提出之嘉義市第○信用合作社000000000000000號帳戶存
    摺節錄（本院卷第209-211頁），就84年6月20日電匯支出20
    0萬元部分，雖手寫記載「給歐盧如意」等字，然經本院向
    玉山銀行（概括承受嘉義市第○信用合作社）函查「前開帳
    戶於84年6月20日電匯支出200萬元係匯入何人之帳戶內？」
    ，經玉山銀行個金集中部109年10月19日玉山個（集中）字
    第1090121885號函覆稱「經查為嘉義市第○信用合作社合併
    前之交易，因年代久遠，故無法提供傳票相關資料」（本院
    卷第239頁），自無從僅以上訴人手寫之記載，逕而認定上
    訴人確有於84年6月20日匯款予被上訴人200萬元之事實。況
    由兩造歷次訴訟、上訴人與被上訴人配偶之訴訟（原法院99
    年度訴字第526號、103年度訴字第10號、103年度訴字第148
    8號、101年度簡上字第75號民事事件），可知兩造間之資金
    往來涉及投資、借貸等，錯綜複雜，是上訴人所提出之前開
    帳戶存摺節錄，亦不足以推翻臺灣高等法院104年度上字第9
    97號民事判決之前開判斷。
　⒋揆之前揭說明，臺灣高等法院104年度上字第997號民事判決
    關於「盧允所有系爭土地，經出賣所得價款其中200萬元是
    否業經上訴人依盧允指示匯款予被上訴人」之重要爭點之判
    斷，並無「顯然違背法令」及「當事人提出新訴訟資料足以
    推翻原判斷」之情形，應認有爭點效之適用，上訴人不得再
    為相反之主張，應堪認定。
　㈢上訴人依據系爭遺囑第2條，請求被上訴人給付100萬元，有
    無理由？
　  上訴人於前案主張依系爭遺囑交付被上訴人200萬元之事實
    ，為前案所不採，此部分有爭點效之適用，上訴人不得再為
    相反之主張，業如前述，而被上訴人亦抗辯其有支付父母之
    相關看護費用、醫療費用等，上訴人並未舉證證明盧允死亡
    時尚有遺產200萬元之事實。況盧允雖於所立遺囑記載系爭2
    00萬元寄存被上訴人處，須充當照顧及其他一切開銷之用，
    然系爭土地既已由盧允贈與被上訴人，且被上訴人並未於盧
    允所立遺囑上簽名用印，則被上訴人是否應受盧允所立遺囑
    之內容拘束，亦屬有疑。則上訴人依系爭遺囑請求被上訴人
    交付100萬元予上訴人，為無理由，不應准許。
六、綜上所述，上訴人依系爭遺囑，請求被上訴人給付100萬元
    ，及自起訴狀繕本送達翌日起至清償日止，按年息百分之5
    計算之利息，非屬正當，不應准許。從而原審所為上訴人敗
    訴之判決，並無不合。上訴論旨指摘原判決不當，求予廢棄
    改判，為無理由，應駁回其上訴。
七、本件事證已臻明確，兩造其餘之攻擊或防禦方法及所用之證
    據，經本院斟酌後，認為均不足以影響本判決之結果，爰不
    逐一論列，附此敘明。
八、據上論結，本件上訴為無理由，依民事訴訟法第463條、第3
    85條第1項前段、第449條第1項、第78條，判決如主文。
中　　華　　民　　國　　109 　年　　11　　月　　10　　日
                  家事法庭      審判長法  官  翁金緞

                                      法  官  黃義成

                                      法  官  藍雅清
上為正本係照原本作成。
不得上訴。
中　　華　　民　　國　　109 　年　　11　　月　　10　　日

                                      書記官  陳筱婷